【裁判字號】    97,訴,202
【裁判日期】    970828
【裁判案由】    營利事業所得稅
【裁判全文】
臺北高等行政法院判決
                                     97年度訴字第00202號
                              .
原      告  萬鉅鋼鐵有限公司
代  表  人  甲○○
訴訟代理人  陳羿君(會計師)
被      告  財政部臺灣省北區國稅局
代  表  人  陳文宗（局長）
訴訟代理人  乙○○
            丁○○
            丙○○
上列當事人間因營利事業所得稅事件，原告不服財政部中華民國
96年11月23日台財稅訴字第09600322630 號( 案號: 第00000000
號)訴願決定，提起行政訴訟。本院判決如下：
    主  文
原告之訴駁回。
訴訟費用由原告負擔。
    事  實
一、事實概要：
    本件原告83年度營利事業所得稅事件，經被告初查以其未提
    示帳證供核，乃依所得稅法第83條規定，按同業利潤標準淨
    利率8%（行業代號：5351-16 ，大五金），核定營業淨利為
    4,039,148 元，加計非營業收入1,068 元，核定全年所得額
    為4,040,216 元，應補徵稅額946,941 元，並填發繳款書通
    知繳款（下稱第1 次發單），限繳日期為86年9 月25日。原
    告不服，於86年9 月19日向中壢稽徵所申請復查，嗣於92年
    4 月29日撤回復查，中壢稽徵所乃依稅捐稽徵法第38條規定
    及財政部83年9 月27日台財稅第830468102 號函釋意旨，加
    計行政救濟利息317,064 元，併同應補稅額946,941 元，填
    發繳款書並重訂限繳日期至92年6 月25日（下稱第2 次發單
    ），通知原告繳納，嗣因原告逾限仍未繳納，中壢稽徵所乃
    於92年9 月15日依法移送法務部行政執行署桃園行政執行處
    （下稱桃園行政執行處）強制執行。原告於民國( 下同) 95
    年7 月17日具函向被告申請退還其溢繳之83年度營利事業所
    得稅新台幣（下同）938,641 元、行政救濟加計利息317,06
    4 元、滯納金142,041 元及滯納利息14,099元，共計1,411,
    845 元，案經被告以95年7 月28日北區國稅中壢一字第0950
    004489號函否准其退稅之申請。原告不服，提起訴願，經訴
    願決定撤銷重核，嗣被告以96年5 月8 日北區國稅中壢一字
    第0960002475號函重核處分否准其退稅之申請( 下稱原處分
    ) ，原告仍表不服，提起訴願，亦遭決定駁回，遂向本院提
    起行政訴訟。
二、兩造聲明：
  (一)原告聲明求為判決：
    1.訴願決定及原處分(即重核處分)均撤銷。
    2.被告應作成退還已徵收之稅款946,941 元、利息317,064
      元、滯納金142,041 元、滯納利息14,099元之處分。
    3.訴訟費用由被告負擔。
  (二)被告聲明求為判決：
    1.原告之訴駁回。
    2.訴訟費用由原告負擔。
三、兩造之爭點：
  (一)原告主張之理由：
    1.原處分及訴願決定，其事實認定及法律適用明顯有誤，原
      因如下：
      (1)關於滯納金142,041元及滯納利息14,099元部分：
        查納稅人依稅捐稽徵機關之輔導撤回復查申請後，是
          否不得再請求繼續復查，稅法並無禁止規定，實務上
          ，稅捐機關基於課稅應力求公平、合理之考量，再允
          納稅人之請求，而給予審理減稅之情形並非少見，此
          部分亦有財政部台財訴字第840503453 號訴願決定書
          「申請復查之權仍係公法上之權，稅捐稽徵法並無明
          文規定納稅人撤回復查申請後，不得就同一事件再申
          請復查」可參。
        本件原核課處分即或不允繼續復查，惟原告是於第2
          次發單( 限繳日92年6 月25日) 前29天(92 年5 月27
          日) 請求繼續復查重新審理，該29天足夠被告決定接
          受或否准，被告如為否准之決定，亦有足夠時間退回
          稅單供原告繳納，且事實上被告亦已就第2 次發單為
          部分之更正，將稅單內利息金額更正減少為21,775元
          ，並依稅捐稽徵法施行細則第6 條規定改定繳納期限
          為92年11月15日，再依稅捐稽徵法第18條第4 項規定
          為第3 次發單送達原告通知納稅，原告92年11月11日
          繳納455,829 元繼續訴願及行政訴訟。俟行政訴訟終
          結，原告發現第4 次發單內利息金額從第3 次稅單21
          ,775元暴增十多倍(393,090元) ，立即於限繳日期95
          年1 月25日前19天(95 年1 月6 日) 請求更正，被告
          所屬中壢稽徵所亦以95年1 月23日北區中壢一字第09
          51000340號函說明四明指第4 次稅單內利息金額393,
          090 元是317,064 元之誤，拒不依稅捐稽徵法第18條
          第4 項及同法施行細則第6 條重新發單通知原告繳納
          ，卻以早已不存在之第2 次補稅單之送達回執，任意
          加徵滯納金142,041 元、滯納利息14,099元並移送強
          制執行，其錯誤雖經財政部95年12月28日台財訴字第
          09513024760 號訴願決定糾正，但被告竟再以第3 次
          及第4 次之發單是屬錯誤之辯詞，企圖掩飾事實，其
          作為誠屬可議。原告於第1 次至第4 次發單中，連同
          95年1 月6 日對第4 次發單申請更正從無違誤，即或
          不屬復查、訴願等行政救濟項目，亦屬稅捐稽徵法第
          17條規定之更正申請，故被告以本件有逾限繳日期30
          天而加徵滯納金及滯納利息，其認定顯屬不當。
        協談撤回復查之案件免加徵滯納金及滯納利息，乃財
          政部83年9 月27日台財稅第830468102 號函所明釋，
          該函釋並未規定「排除撤回復查再請求繼續復查案件
          之適用」且本件被告所引據於加徵滯納金、滯納利息
          之財政部81年台財稅第811664782 號函釋，基於後令
          優於前令，及行政法令之適用應從輕從優之不變原則
          ，被告誤用法令之情形，不言而喻。
      (2)關於計徵利息317,064元部分：
        「稅捐稽徵機關對於有關復查之申請，應於接到申請
          書後2 個月內復查決定，並作決定書，通知納稅義務
          人」乃稅捐稽徵法第35條第3 項所明訂，故復查案件
          應加計利息之期間到底為若干天？自始以來即有爭議
          ，雖至89年有最高行政法院庭長、法官聯席會議作成
          之決議，但稽徵實務上，尚亦有稅捐機關自覺宕延時
          間過久，而主動核減利息金額之情形。
        本件第2 次發單徵收利息317,064 元即由被告更正減
          少為第3 次發單金額21,775元，被告內部作業情形並
          非原告所能知悉，況且其更正減少之295,289 元(317
          ,064-295,289 元) ，原告並無行政程序法第119 條
          所訂「信賴不值得保護」之情形，且參照訴願決定書
          第10頁第10行至第18行之訴願決定理由，利息金額亦
          應有「不利益變更禁止原則」之適用，否則同一事件
          之滯納利息與行政救濟利息即有法令適用互相矛盾情
          形。
      (3)強制執行部份：
        依稅捐稽徵法第16條、第18條規定，稅捐之徵收，以
          通知納稅義務人自行依法繳納為原則，移送法院強制
          執行為例外，而移送強制執行之主要構成要件為：「
          於繳納期間30日仍未繳納」，此乃稅捐徵法第20條所
          明定。故稅捐之徵收於尚未於限繳日期30日而移送強
          制執行者，是為違法之徵收。
        本件第2 次發單之限繳日期為86年6 月25日，原告於
          92年5 月27日對繳款通知書之內容提出異議，被告對
          原告之異議於第3 次發單就利息金額為部分更正減少
          ，並改訂限繳日期為92年11月15日，其第3 次發單是
          依照稅捐稽徵法第18條第4 項、同法施行細則第6 條
          及財政部71年台財稅第36419 號函釋規定辦理應屬無
          誤，故第3 次發單取代第2 次發單仍法所當然。第1
          次訴願時，財政部即本諸此事作為撤銷原處分之主要
          依據，惟第2 次訴願，訴願機關未察，而為違背法令
          及事實之決定，故應依法撤銷。
      (4)關於逾越5 年徵收期間部分:
        稅捐徵收5 年時效期間，應否扣除「申請復查又撤回
          復查之期間」，固未為稅捐稽徵法第23條所明定，但
          稅捐之徵收，本質上是屬政府對人民財產之請求權，
          故稅捐債權之執行與稅捐債務之給付，其時效除稅捐
          稽徵法另有特別規定外，原則上得類推適用民法第12
          5 條至第145 條關於消滅時效之規定，此有稅捐稽徵
          法第1 條揭示之原則可稽。
        關於稅捐稽徵法第23條第3 項所定「徵收期間扣除暫
          緩執行期間」之期間計算，類似民法時效中斷，其不
          同者，僅是民法上之時效經中斷後，其時效重新起算
          ，而稅法則採扣除停止執行之期間，其立法旨趣係為
          使稅捐之徵收，免予漫無限制。經查「時效因起訴而
          中斷者，若撤回其訴，... ，視為不中斷」、「時效
          因開始執行行為而中斷者，若因權利人之聲請，或法
          律上要件之欠缺而撤銷其執行處分時，視為不中斷。
          時效因申請強制執行而中斷者，若撤回其聲請，其聲
          請被駁回時，視為不中斷。」，乃民法第131 條、第
          136 條所明定，民法上有關規定，即常見於稅法上之
          類推適用，則上揭一般法律原則亦應適用於稅法上有
          關徵收期間計算之適用。
        另基於法令解釋應一體適用之原則，本件原核課處分
          之「撤回復查之申請」，即經被告原行政處份、訴願
          答辯與財政部第2 次訴願決定援引民事訴訟法第263
          條規定，解釋為「撤回復查視為自始未提復查」，進
          而據以排除同屬稅捐稽徵法第18條第4 項、同法施行
          細則第6 條及財政部台財稅83年第830468102 號函釋
          等規定之適用，認定加徵滯納金、滯納利息及免依法
          定程序寄送稅單徵收，逕予移送強制執行等處分為有
          理由，則該「撤回復查視為自始未提復查」之效力，
          亦應同時適用稅捐稽徵法第23條第3 項，使徵收期間
          之計算免扣除暫換執行期間。且本件原告86年9 月19
          日復查申請之事實，即因92年4 月29日撤回復查而消
          失，同理，被告因原告復查申請而暫緩執行期間2,09
          8 天之事實，亦因其於92年4 月29日以協談輔導之方
          法責成原告撤回復查而消失，否則即有前後矛盾、邏
          輯不通之情形，應為法所不允。
      (5)本件原告繳納內容尚未確定：
        按「憲法第19條規定人民有依法律納稅義務，係指人
          民僅依法律所訂納稅主體、稅目、稅率、納稅方法及
          納稅期間等項而負納稅之義務」、次按「納稅義務人
          認為繳納通知書所載內容有誤，依稅捐稽徵法第17條
          之規定，於繳納期間內申請查對更正時，稅捐稽徵機
          關經查對結果，如認為所載內容並無錯誤，應從速限
          繳日期答覆，並退還繳納通知書請其依限繳納，當不
          發生應否改訂繳納期間問題；其因稽徵機關作業關係
          ，在限繳日期屆滿後始行答覆者，縱經查對結果並無
          錯誤，仍應改訂繳納期間，以資便民。」分別為司法
          院釋字第217 條及財政部70年1 月3 日台財稅第3009
          號所明釋。
        原告83年度營利所得稅結算申報案件，因記帳會計事
          務所未依限提示帳證，致被按同業利潤標準核定應於
          86年9 月25日前補繳營利事業所得稅946,941 元( 第
          1 次發單) ，原告於86年9 月19日申請復查，但因於
          92年4 月29日配合被告之協談，填具撤回復查申請書
          ，致被告核認應於92年6 月25日前，繳納扺扣退稅款
          後之營利事業所稅889,883 元、行政救濟利息317,06
          4 元( 第2 次發單) ；因原告83年度營利事業所得稅
          結算申報營業毛利已達同業利潤標準、費用支出憑證
          合法無缺，本應免再負補繳稅款義務，故於稅單到期
          前29天之92年5 月27日請求繼續復查83年營利事業所
          得稅，另對第2 次發單之行政救濟利息317,064 元認
          為有誤，故另於92年6 月2 日針對利息部份具文申請
          重新審理計算在案；因被告一再否認限繳日期為92年
          11月15日之繳款書( 即第3 次發單) 所列行政救濟利
          息21,775元是復查決定所變更，易言之，原告92年6
          月2 日之申請，截至目前為止被告尚未辦理，是係屬
          「未辦理之案件」，被告在未答覆原告重新審理計算
          之查對結果前，尚不得發單徵收，故被告之第3 次發
          單、第4 次發單及95年2 月10日移送強制執行逼迫原
          告於95年2 月14日繳納之第5 次徵收，參諸前揭法令
          及起訴狀所揭稅捐稽徵法第16條、第17條、同法施行
          細則第6 條，其徵收於法顯屬無據。
        第1 次訴願時，財政部以「第1 次發單被第2 次發單
          取代、第2 次發單被第3 次發單取代、第3 次發單被
          第4 次發單取代」之理由，以95年12月28日台財訴字
          第09513024760 號訴願決定書，撤銷被告95年7月28
          日北區國稅中壢一字第0950004489號函拒絕退稅處分
          ，但被告於重核時，卻另以「本所於95年1 月23日以
          北區國稅中壢一字第0951000340號函復貴公司，本案
          應以92年5 月16日送達之繳款書( 即第2 次發單) 為
          執行名義，對於程序不合之行救案件之發單( 即訴願
          書所稱第3 次發單、第4 次發單) 加計之行救利息應
          屬錯誤等語，有撤銷之意思表示」為理由，拒不辦理
          更正退稅，其抗辯顯不足採。
    2.綜上所述，本件被告第3 次及第4 發單固屬錯誤，而嗣後
      被告於95年2 月10日以強制執行手段，逼迫原告於95年2
      月14日繳納移送行政執行處之本稅425,754 元、行政救濟
      利息317,064 元、滯納金142,041 元、滯納利息14,099元
      更是有誤。退萬步言，因限繳日期為92年6 月25日之稅單
      上繫屬92年6 月2 日之「查對更正申請」，截至目前為止
      ，其繳納內容屬尚未確定，故原告已繳之稅款，是被告於
      公法之不當得利，理應依稅捐稽徵法第28條更正退稅，俟
      繳納內容確定後，再由被告發單通知原告繳納為是。故本
      件83年度營利事業所得稅款949,941 元、利息317,064 元
      、滯納金42,041元、滯納利息14,099元，依稅捐稽徵法第
      18條、同法施行細則第6 條規定，其強制執行部分是違法
      徵收，依法應予退還，否則法定徵收程序將破壞無遺，且
      本件即屬逾越法定5 年徵收期間之案件，原告依法已免予
      繳納，所繳款項應予退還，被告拒絕辦理退稅之行政處分
      應予撤銷、財政部訴願決定( 第2 次) 違法，亦應聲請撤
      銷。
  (二)被告主張之理由：
    1.本件原告83年度營利事業所得稅事件，經被告初查以其未
      提示帳證供核，乃依所得稅法第83條規定，按同業利潤標
      準淨利率8%（行業代號：5351-16 ，大五金），核定營業
      淨利為4,039,148 元，加計非營業收入1,068 元，核定全
      年所得額為4,040,216 元，應補徵稅額946,941 元，並填
      發繳款書通知繳款（以下稱第1 次發單），限繳日期為86
      年9 月25日。原告不服，於86年9 月19日向中壢稽徵所申
      請復查，嗣於92年4 月29日撤回復查，中壢稽徵所乃依稅
      捐稽徵法第38條規定及財政部83年9 月27日台財稅第8304
      68102 號函釋意旨，加計行政救濟利息317,064 元，併同
      應補稅額946,941 元，填發繳款書並重訂限繳日期至92年
      6 月25日（以下稱第2 次發單），通知原告繳納，嗣因原
      告逾限仍未繳納，中壢稽徵所乃於92年9 月15日依法移送
      法務部行政執行署桃園行政執行處（以下簡稱桃園行政執
      行處）強制執行。原告於92年4 月29日撤回復查申請後復
      於92年5 月27日就同一事件向原處分機關再次申請復查，
      主張前揭撤回係會計師未詳加說明即予撤回等情，申經被
      告92年10月3 日北區國稅法一字第0920009178號復查決定
      ，以原告對已確定案件，復申請同一之復查，因已逾規定
      限繳日期次日起30日內申請復查之法定不變期間，程序即
      有未合，應不予受理等由，駁回其復查之申請，並就第1
      次發單之應納稅額946,941 元及行政救濟利息317,064 元
      ，計算自限繳日92年6 月26日至92年10月9 日應加計行政
      救濟利息為21,775元，併同應補稅額889,883 元（原為94
      6,941 元，92年8 月20日扣除退稅抵繳稅款57,058元），
      限繳日期則延至92年11月15日，重新發單通知原告繳納（
      稅額繳款書繕打為本稅889,883 元、行政救濟利息21,775
      元，前次行政救濟利息317,064 元並未列入；以下稱第3
      次發單），並誤依原告之申請，向桃園行政執行處撤回其
      強制執行案，另退回原告遭退稅抵繳及強制執行之稅款計
      1,353,064 元；惟原告仍表不服，循序提起訴願、行政訴
      訟，均以程序不合為由遭駁回。中壢稽徵所復於94年12月
      28日再填發本稅425,754 元（誤以原告已納半數）及行政
      救濟加計利息393,090 元之稅額繳款書通知原告繳納（以
      下稱第4 次發單）。原告復於95年1 月5 日具文請求回復
      行政救濟加計利息為21,755元。中壢稽徵所95年1 月23日
      以北區國稅中壢一字第0951000340號函復被告略以，本案
      應以本稅946,941 元、行政救濟加計利息317,064 元之繳
      款書（即第2 次發單）為執行名義，將再以該執行名義移
      送桃園行政執行處繼續就未繳清之部分續予強制執行。原
      告不服，復於95年2 月16日就行政救濟加計利息、滯納金
      及滯納利息部分申請復查，申經中壢稽徵所以95年4 月13
      日北區國稅法一字第0950011615號復查決定駁回在案。原
      告於95年2 月14日自行向中壢稽徵所補單並繳清83年度應
      納稅額946,941 元、行政救濟利息317,064 元、滯納金
      142,041 元及滯納利息14,099元後，復於95年7 月17 日
      向中壢稽徵所申請退還上開已繳納稅捐938,641 元、行政
      救濟利息317,064 元、滯納金142,041 元及滯納利息14
      ,099元。案經中壢稽徵所95年7 月28日北區國稅中壢一字
      第0950004489號函復略以，徵收期間之計算，因提起復查
      而暫緩執行之期間，不因撤回復查而消滅，依法應自5 年
      法定徵收期間扣除，本件之徵收期間應自86年9 月26日起
      算，原應至91年9 月25日屆滿，惟因申請復查至撤回復查
      而暫緩執行之行政救濟期間（86年10月25日至92年7 月25
      日，計2,098 天），應予扣除，故徵收期間屆滿日為97年
      6 月24日止；原告於95年2 月14日繳清稅款，並未逾徵收
      期間，中壢稽徵所並未違法徵收等語，否准原告退稅之申
      請。原告不服，訴經財政部95年12月28日台財訴字第0951
      3024760 號訴願決定略以「依財政部81年5 月9 日台財稅
      第811664782 號函釋意旨，本件原告92年5 月27日之復查
      申請，既已逾法定不變期間，原告又未完繳應納稅捐，即
      應依稅捐稽徵法第39條規定予以移送強制執行，是中壢稽
      徵所第3 次發單及行政訴訟裁定駁回後之第4 次發單，均
      非適法。嗣中壢稽徵所於本件徵收期間內發現錯誤，乃以
      95年1 月23日北區國稅中壢一字第0951000340號函，向原
      告說明第3 次及第4 次之發單均屬錯誤，應以第2 次發單
      之稅額946,941 元及行政救濟利息317,064 元為執行名義
      ，續行強制執行。惟行政機關發現原行政處分違法，雖得
      依行政程序法第117 條規定，依職權為全部或一部之撤銷
      ，但未經撤銷，縱有違法或不當，仍屬有效，既經撤銷，
      則不復存在。經查本件第2 次發單之本稅部分，業經原處
      分機關第3 次發單所取代，第3 次發單之本稅部分及第2
      次發單之行政救濟利息部分嗣後亦被第4 次發單所取代，
      則原處分機關是否得謂第3 次及第4 次之發單為錯誤，即
      得逕予回復至第2 次發單之法律狀態，尚非無疑，本件中
      壢稽徵所逕以第3 次及第4 次發單係屬行政程序法第101
      條規定之誤寫、誤算或其他類此之顯然錯誤，處分機關得
      隨時更正為理由，中壢稽徵所以95年1 月23日北區國稅中
      壢一字第0951000340號函通知原告，續以第2 次發單之稅
      額946,941 元及行政救濟利息317,064 元為執行名義，續
      行強制執行，而未重行送達原告，其程序有無不合？又原
      告經強制執行繳清系爭稅款，復具文向中壢稽徵所申請退
      回溢繳稅款，中壢稽徵所函復否准其所請，是否妥適？有
      再予審酌之必要」為由，爰撤銷被告所屬中壢稽徵所95
      年7 月28日北區國稅中壢一字第0950004489號函，由中壢
      稽徵所另為處分。中壢稽徵所乃重行以96年5 月8 日北區
      國稅中壢一字第0960002475號函復原告略以，92年5 月16
      日送達之繳款書（第2 次發單）未經撤銷，仍屬有效；另
      被告所屬中壢稽徵所以95年1 月23日北區國稅中壢一字第
      0951000340號函復原告，本案應以92年5 月16日送達之繳
      款書（即第2 次發單）為執行名義，對於程序不合行救案
      件之第3 、4 次發單，加計之行救利息應屬錯誤等語，似
      對訴願決定書所稱第3 、4 次錯誤發單之處分，有撤銷之
      意思表示（行政程序法第117 條規定），又查本件訴願決
      定書所稱第3 次及第4 次發單內容，均非對原始核課內容
      （原查之本稅946,941 元）所為之處分，則第2 次發單應
      仍有效，且前開95年1 月23日北區國稅中壢一字第095100
      0340號函明確表示，將以第2 次發單為執行名義移送桃園
      行政執行處繼續執行，是續行強制執行，而未重行送達，
      其程序並無不合為由，重核處分仍予維持( 附件20) 。原
      告仍表不服，遂再向財政部提起訴願。
    2.按行為時稅捐稽徵法第23條第3 項規定之立法意旨：「期
      間進行中暫緩移送或因故停止執行時，應扣除暫緩執行或
      停止期間始為合理。」可知此項規定係為徵收期間明定為
      5 年後所為之衡平規範，僅須相關事件有暫緩執行或停止
      期間之事實，即應依本法規定將該期間自徵收期間扣除，
      不予計入。本件原告83年度營利事業所得稅於86年9 月19
      日申請復查，中壢稽徵所即依稅捐稽徵法第39條規定停止
      執行，縱原告嗣後撤回其復查，亦不能改變原處分機關業
      予停止執行之事實，該已停止執行期間應予扣除不予計入
      徵收期間，是以本件之徵收期間應自原限繳日期之次日即
      86年9 月26日起算，經扣除因原告申請復查而停止執行期
      間（86年10月25日至92年7 月25日，計2,098 天），徵收
      期間屆滿日應為97年6 月24日，原告並於95年2 月14日繳
      清稅款，並未逾越徵收期間。
    3.次按稅捐稽徵法第38條第3 項規定及財政部83年9 月27日
      台財稅第830468102 號函釋，申請復查後經協談撤回案件
      ，其應補繳之稅款，仍應加計利息。本件原告83年度營利
      事業所得稅事件，經中壢稽徵所核定應補徵稅額為946,94
      1 元，原告不服，於86年9 月19日申請復查，復於92年4
      月29日撤回，中壢稽徵所乃以原告應納之本稅946,941 元
      ，自第1 次發單限繳日期86年9 月25日之次日起計算至第
      2 次發單之92年5 月12日止，依第1 次發單繳納稅款期間
      屆滿日之臺灣郵政股份有限公司之1 年期存款利率5.95%
      ，加計行政救濟利息317,064 元（計算式：946,941 ×2,
      054/ 365×5.95%=317,064 ），填發第2 次繳款書並重訂
      限繳日期至92年6 月25日，通知原告繳納，揆諸前揭規定
      ，並無不合。
    4.再按財政部81年5 月9 日台財稅第811664782 號函意旨，
      納稅義務人未繳納稅款且逾越法定期限始申請復查者，因
      不符合稅捐稽徵法第39條第1 項但書暫緩移送法院強制執
      行之規定，故稽徵機關應即依同條項前段規定移送法院強
      制執行，並依稅捐稽徵法第20條規定加徵滯納金，另各稅
      法如規定有滯納期滿至繳納之日止應加計利息者，並應加
      計利息一併徵收。本件原告83年度營利事業所得稅案件，
      因原告於86年9 月19日申請復查，復於92年4 月29日撤回
      而告確定。雖原告於92年5 月27日就同一事件再向中壢稽
      徵所申請復查，惟已逾越法定期限，中壢稽徵所乃依前揭
      函釋，核定應納之本稅為946,941 元及行政救濟利息為31
      7,064 元，並訂限繳日期至92年6 月25日（第2 次開單）
      。原告逾前開繳納期限30日仍未繳納，中壢稽徵所乃移送
      強制執行並按滯納稅額946,941 元加徵15% 核算滯納金14
      2,041 元，並自第2 次發單後滯納期滿之翌日92年7 月26
      日起至完納稅捐之95年2 月14日止，依每年1 月1 日的臺
      灣郵政股份有限公司1 年期定期存款利率按滯納稅額及滯
      納金數額，核算滯納利息為14,099元，惟經重行核算滯納
      利息應為19,6 79 元【計算式：1,088,982 ×1.4%×26/3
      65×26+1,031,924×1.4%×71/365+17,699 ×1.4%×12/3
      65+3,276×（1.4%×26/365+1% ×15/365）+576,095×（
      1%×350/3 65+1.55%×101/365 ）+567,795×（1.55% ×
      264/365 +2.015% ×45/365）=19,679 】，依不利益變更
      禁止原則中壢稽徵所重核處分仍維持滯納利息為14,099元
      ，並無不合。原告訴稱均已於法定期間提起訴願及行政訴
      訟，並無應加徵滯納金及滯納息之情形乙節，核不足採。
    5.本件原告於86年9 月19日申請復查，復於92年4 月29日撤
      回後，再於已逾法定不變期間之92年5 月27日，對同一事
      件再申請復查，屬程序不合案件，且原告並未完繳應納稅
      捐，依首揭財政部81年5 月9 日台財稅第811664782 號函
      意旨，即應依稅捐稽徵法第39條規定予以移送強制執行，
      縱使原告逾期繳納復查決定半數稅款，亦不可撤回強執或
      重新展延繳款日期，惟中壢稽徵所卻撤回強制執行並另行
      開單補稅，是中壢稽徵所第3 次發單及行政訴訟裁定駁回
      後之第4 次發單，均非適法。嗣中壢稽徵所於本件徵收期
      間內發現錯誤，乃以95年1 月23日北區國稅中壢一字第09
      51000340號函，向原告說明第3 次及第4 次之發單均屬錯
      誤，應以第2 次發單之稅額946,941 元及行政救濟利息31
      7,064 元為執行名義，續行強制執行，而未重行送達原告
      ，致其自行向中壢稽徵所補單並繳納稅款。
    6.納稅義務人對於因適用法令錯誤或計算錯誤溢繳之稅得自
      繳納之日起5 年內提出具體證明，申請退還；逾期未申請
      者，不得再行申請，稅捐稽徵法第28條定有明文；故欲申
      請溢繳稅款之返還，自須權利人有繳納金額大於其所應負
      擔之稅款，或稅捐稽徵機關有不應收取而向人民收取稅款
      ，或人民因錯誤，包括單純誤繳之事實行為及因意思表示
      錯誤而溢繳稅款，即國家就其受領之金錢給付，並無任何
      租稅債權存在，屬無法律原因而受有利益，人民方得向稅
      捐稽徵機關申請返還溢繳之稅款。本件原告83年度營利事
      業所得稅946,941 元、行政救濟加計利息317,064 元、滯
      納金142,041 元及滯納利息14,099元，經被告所屬中壢稽
      徵核定之金額並無違誤，已論述如前，並經原告自行繳納
      在案，並無原告所稱「溢繳」之稅款，而有得依稅捐稽徵
      法第28條申請退還溢繳稅款之情事。從而被告所屬中壢稽
      徵否准原告退稅之申請，揆諸前揭規定，並無不合。原告
      所訴，核無足採，本件原處分應予維持。
    理  由
一、原告起訴主張: 申請復查之權仍係公法上之權，稅捐稽徵法
    並無明文規定納稅人撤回復查申請後，不得就同一事件再申
    請復查。原告於92年6 月2 日對第2 次發單申請查對更正申
    請，迄今繳納內容尚未確定，故原告已繳之稅款，對被告屬
    公法之不當得利，理應依稅捐稽徵法第28條更正退稅，俟繳
    納內容確定後，再由被告發單通知原告繳納。被告於95年2
    月10日以強制執行手段，致原告於95年2 月14 日 繳納移送
    行政執行處之本稅425,754 元、行政救濟利息317,064 元、
    滯納金142,041 元、滯納利息14,099元更是有誤。又協談撤
    回復查之案件免加徵滯納金及滯納利息，乃財政部83年9 月
    27日台財稅第830468102 號函所明釋，該函釋並未排除「撤
    回復查再請求繼續復查案件之適用」且本件被告所引據於加
    徵滯納金、滯納利息之財政部81年台財稅第811664782 號函
    釋，基於後令優於前令，及行政法令之適用應從輕從優之不
    變原則，被告顯有誤用法令。故本件83年度營利事業所得稅
    款949,941 元、利息317,064 元、滯納金42,041元、滯納利
    息14,099元，依稅捐稽徵法第18條、同法施行細則第6 條規
    定，其強制執行部分是違法徵收，依法應予退還，否則法定
    徵收程序將破壞無遺，且本件即屬逾越法定5 年徵收期間之
    案件，原告依法已免予繳納，所繳款項應予退還，被告拒絕
    辦理退稅之行政處分即有違法，爰提起本件行政訴訟，求為
    判決如聲明所示云云。
二、被告則以: 本件原告83年度營利事業所得稅事件，經被告初
    查以其未提示帳證供核，乃依所得稅法第83條規定，按同業
    利潤標準淨利率8%（行業代號：5351-16 ，大五金），核定
    營業淨利為4,039,148 元，加計非營業收入1,068 元，核定
    全年所得額為4,040,216 元，應補徵稅額946,941 元，並填
    發繳款書通知繳款（以下稱第1 次發單），限繳日期為86年
    9 月25日。原告不服，於86年9 月19日向中壢稽徵所申請復
    查，嗣於92年4 月29日撤回復查，而確定在案。原告於86年
    9 月19日申請復查，中壢稽徵所即依稅捐稽徵法第39條規定
    停止執行，縱原告嗣後撤回其復查，該已停止執行期間應予
    扣除不予計入徵收期間，是以本件之徵收期間應自原限繳日
    期之次日即86年9 月26日起算，經扣除因原告申請復查而停
    止執行期間（86年10月25日至92年7 月25日，計2,098 天）
    ，徵收期間屆滿日應為97年6 月24日，原告於95年2 月14日
    繳清稅款，並未逾越徵收期間。次按稅捐稽徵法第38條第3
    項規定及財政部83年9 月27日台財稅第830468102 號函釋，
    申請復查後經協談撤回案件，其應補繳之稅款，仍應加計利
    息。中壢稽徵所以原告應納之本稅946,941 元，自第1 次發
    單限繳日期86年9 月25日之次日起計算至第2 次發單之92年
    5 月12日止，依第1 次發單繳納稅款期間屆滿日之臺灣郵政
    股份有限公司之1 年期存款利率5.95% ，加計行政救濟利息
    317,064 元（計算式：946,941 ×2, 054/ 365 ×5.95%=31
    7,064 ），填發第2 次繳款書並重訂限繳日期至92年6 月25
    日，通知原告繳納，揆諸前揭規定，並無不合。本件原告83
    年度營利事業所得稅946,941 元、行政救濟加計利息317,06
    4 元、滯納金142,041 元及滯納利息14,099元，經被告所屬
    中壢稽徵核定之金額並無違誤，已論述如前，並經原告自行
    繳納在案，並無原告所稱「溢繳」之稅款，而有得依稅捐稽
    徵法第28條申請退還溢繳稅款之情事。從而被告所屬中壢稽
    徵否准原告退稅之申請，並無違法。是本件原告之訴為無理
    由，求為判決駁回原告之訴等語，資為抗辯。
三、上開事實概要欄所述之事實，除後列之爭點事項外，其餘為
    兩造所不爭執，並有原處分書、原告86年9 月19日復查申請
    書、83年度營利事業各業同業利潤所得額標準、原告92年4
    月29日之撤回復查申請書、被告92年10月3 日北區國稅一字
    第0920009178號函、被告92年10月3 日北區國稅法一字第09
    20009178號復查決定書、財政部93年4 月21日台財訴字第09
    30004375號訴願決定書、原告95年2 月16日之復查申請書、
    被告95年4 月13日北區國稅一字第0950011615號復查決定書
    、財政部95年12月28日台財訴字第09513024760 號訴願決定
    書、95年2 月14日代收移送行政執行處滯納營業事業所得稅
    稅款及財務罰鍰繳款書、83年1 月營利事業所得稅繳款書、
    被告所屬中壢稽徵所92年10月31日北區國稅中壢四字第0921
    020388號函、法務部行政執行署桃園行政執行處92年10月10
    日桃執信92年稅執特字第00076817號執行命令、法務部行政
    執行署桃園行政執行處95年2 月19日桃執乙95年營所稅執專
    字第00005061號執行命令、法務部行政執行署桃園行政執行
    處95年2 月23日桃執乙95年營所稅執專字第00005061號函、
    被告所屬中正稽徵所95年1 月23日北區國稅中壢一字第0951
    000340號函、被告所屬中壢稽徵所95年2 月22日北區國稅中
    壢四字第0950000937號函、臺北高等行政法院93年訴字第20
    69號裁定、原告徵銷明細檔查詢、83年度營利事業所得稅撤
    回復查應補稅額更正註銷單、83年度營利事業所得稅復查決
    定應補稅額更正註銷單、83年度營利事業所得稅行政救濟確
    定應補稅額更正註銷單、原告92年6 月日請求重新審理計算
    行政救濟利息申請書、原告95年1 月5 日請求更正註銷83年
    年度營所稅補徵稅款加徵利息申請函、被告所屬中壢稽徵所
    95年2 月7 日北區國稅中壢一字第0951001376號函、被告所
    屬中壢稽徵所95年3 月1 日北區國稅中壢一字第0950001003
    號函、被告所屬中壢稽徵所95年3 月2 日北區國稅中壢一字
    第0951002086號函、原告95年7 月17日請求退還83年度營所
    稅稅款、加徵利息、滯納金、滯納金利息之申請函、原告申
    請退還83營所稅款事件訴願案摘要、被告所屬中壢稽徵所96
    年2 月9 日北區國稅中壢一字第0960000675號函、被告96年
    3 月15日北區國稅徵字第0960020327號函、被告所屬中壢稽
    徵所96年5 月8 日北區國稅中壢一字第0960002475號函、被
    告所屬中壢稽徵所95年7 月28日北區國稅中壢一字第095000
    4489號函、原告於徵收期之計算表( 徵收期間扣除暫緩執行
    期間) 等件分別附原處分卷、訴願卷及本院卷可稽，為可確
    認之事實。
四、按「依稅法規定逾期繳納稅捐應加徵滯納金者，每逾2 日按
    滯納數額加徵1 ﹪滯納金；逾三十日仍未繳納者，移送法院
    強制執行。」、「稅捐之徵收期間為五年，自繳納期間屆滿
    之翌日起算；應徵之稅捐未於徵收期間徵起者，不得再行徵
    收。」、「依第三十九條暫緩移送法院強制執行或其他法律
    規定停止稅捐之執行者，第一項徵收期間之計算，應扣除暫
    緩執行或停止執行之期間。」、「納稅義務人對於因適用法
    令錯誤或計算錯誤溢繳之稅款，得自繳納之日起五年內提出
    具體證明，申請退還；逾期未申請者，不得再行申請。」、
    「納稅義務人對稅捐稽徵機關之復查決定如有不服，得依法
    提起訴願及行政訴訟。」、「經依復查、訴願或行政訴訟程
    序終結決定或判決，應補繳稅款者，稅捐稽徵機關應於復查
    決定，或接到訴願決定書，或行政法院判決書正本後十日內
    ，填發補繳稅款繳納通知書，通知納稅義務人繳納；並自該
    項補繳稅款原應繳納期間屆滿之次日起，至填發補繳稅款繳
    納通知書之日止，按補繳稅額，依原應繳納稅款期間屆滿之
    日郵政儲金匯業局（96年2 月9 日更名為臺灣郵政公司）之
    一年期定期存款利率，按日加計利息，一併徵收。」、「納
    稅義務人應納稅捐，於繳納期間屆滿三十日後仍未繳納者，
    由稅捐稽徵機關移送法院（現行為行政執行處）強制執行。
    但納稅義務人已依第三十五條規定申請復查者，暫緩移送法
    院強制執行。」及「滯納金、利息、滯報金、怠報金、短估
    金及罰鍰等，除本法另有規定者外，準用本法有關稅捐之規
    定。」分別為行為時稅捐稽徵法第20條、第23條第1 項前段
    、第3 項、第28條、第38條第1 項、第3 項、第39條第1 項
    及第49條前段所明定。次按「本法第一百十二條所稱逾限繳
    納稅款，指左列各種情形：…五、逾稽徵機關依本法第一百
    條、第一百十四條、第一百十四條之二及稅捐稽徵法規定所
    發繳款書填載之限繳日期，繳納補徵稅款者。」「納稅義務
    人逾期繳納稅款、滯報金及怠報金者，每逾二日按滯納之金
    額加徵1%滯納金；逾期三十日仍未繳納者，除由稽徵機關移
    送法院強制執行外，其為營利事業者，並得停止其營業至納
    稅義務人繳納之日止。」、「前項應納之稅款、滯報金、怠
    報金、及滯納金應自滯納期限屆滿之次日起至納稅義務人繳
    納之日止依第一百二十三條規定之存款利率，按日加計利息
    ，一併徵收。......。」及「本法所稱當地銀行業通行之存
    款利率，指郵政儲金1 年期定期儲金固定利率。」分別為所
    得稅法第104 條第112 條第1項 、第2 項前段及第123 條所
    明定。又「納稅義務人對於核定稅額依法申請復查後經協談
    撤回案件應補繳之稅款，應加計利息，免予加徵滯納金。」
    、「納稅義務人未繳納稅款且逾越法定期限始申請復查者，
    因不符合稅捐稽徵法第39條第1 項但書暫緩移送法院強制執
    行之規定，故稽徵機關應即依同條項前段規定移送法院強制
    執行，並依稅捐稽徵法第20條規定加徵滯納金，另各稅法如
    規定有滯納期滿至繳納之日止應加計利息者，並應加計利息
    一併徵收。」及「稽徵機關補徵所得稅稅款，依所得稅法規
    定應行加計利息之利率標準，應按各該稅款繳納期間所屬年
    度1 月1 日中華郵政股份有限公司（96年2 月9 日更名為臺
    灣郵政公司）1 年期定期儲金固定利率為準計算；以月利率
    或日利率計算者，應以該項利率分別按12個月或365 日平均
    計算之。」亦分別經財政部83年9 月27日台財稅第83046810
    2 號函、81年5 月9 日台財稅第811664782 號函及93年2 月
    20日台財稅字第0930450445號令釋在案，此係財政部基於主
    管機關職權，針對納稅義務人未繳納稅款，申請復查，計算
    利息及滯納金等技術性、細節性事項所為之釋示，並未逾越
    所得稅法等相關規定之範圍及目的，亦未加重人民稅賦，自
    得予以援用。
五、歸納兩造上述之主張，本件爭執之重點在於原告依稅捐稽徵
    法第28條規定，向被告申請退還溢繳稅款，於法是否有據？
(一)、關於原告83年度營利事業所得稅，應補徵稅額946,941 元部
    分:
  1.按「納稅義務人對於核定稅捐之處分不服，應依規定格式，
    敘明理由，連同證明文件，依左列規定，申請復查：一依核
    定稅額通知書所載有應納稅額或應補徵稅額者，應於繳款書
    送達後，於繳款期限屆滿翌日起算30日內，申請復查。」為
    稅捐稽徵法第35條第1 項所明定，該期間為法定不變期間。
    經查，本件原告83年度營利事業所得稅事件，被告初查以其
    未提示帳證供核，乃依所得稅法第83條規定，按同業利潤標
    準淨利率8%（行業代號：535-1-6 ，大五金），核定營業淨
    利為4,039,148 元，加計非營業收入1,068 元，核定全年所
    得額為4,040,216 元，應補徵稅額946,941 元，並填發繳款
    書通知繳款（即第1 次發單），限繳日期為86年9 月25日。
    原告不服，於86年9 月19日向被告申請復查，嗣於92年4 月
    29日撤回復查( 見本院卷第237 頁) ，被告乃依稅捐稽徵法
    第38條規定及財政部83年9 月27日台財稅第830468102 號函
    釋意旨，加計行政救濟利息317,064 元，併同應補稅額946,
    941 元，填發繳款書並重訂限繳日期至92年6 月25日（即第
    2 次發單，見本院卷第244 頁），通知原告繳納，嗣因原告
    逾限仍未繳納，被告乃於92年9 月15日依法移送桃園行政執
    行處強制執行。是故，本件原告原於86年9 月19日申請復查
    ，嗣於92年4 月29日具文撤回其復查申請在案，依首揭規定
    及最高行政法院判決意旨，即應視為自始未申請復查同，本
    件原核課處分依稅捐稽徵法第34條第3 項第2 款規定即屬已
    確定。是原告主張本件繳納內容尚未確定，原告已繳之稅款
    ，對被告屬公法上之不當得利，理應依稅捐稽徵法第28條更
    正退稅，俟繳納內容確定後，再由被告發單通知原告繳納云
    云，即非可採。
  2.原告雖於92年5 月27日就同一事件向被告申請復查，主張前
    揭撤回係會計師未詳加說明即予撤回云云。惟查，本件原核
    課處分已確定，如前所述，原告再就同一事件於92年5 月29
    日提起申請復查，係對於已確定之案件，復申請同一之復查
    ，顯已逾上開限繳日期次日起30日內申請復查之法定不變期
    間，程序即有未合，原告申經復查、訴願及提起行政訴訟，
    均遭駁回確定在案，亦有本院93年度訴字第2069號裁定在卷
    可稽( 見本院卷第258-260 頁) ，是原告主張納稅人依稅捐
    稽徵機關之輔導撤回復查申請後，稅法並無禁止再請求繼續
    復查云云，與其申請復查是否合法，係屬二事，尚難執此為
    利於原告之認定。
(二)、關於行政救濟利息317,064 元部分:
    依首揭稅捐稽徵法第38條第3 項規定，被告以原告應納之本
    稅946,941 元，自第1 次發單限繳日期86年9 月25日之次日
    起計算至第2 次發單之92年5 月12日止，依第1 次發單繳納
    稅款期間屆滿日之臺灣郵政股份有限公司之1 年期存款利率
    5.95% ，加計行政救濟利息317,064 元（計算式：946,941
    ×2,054/365 ×5.95%=317,064 ），填發第2 次繳款書並重
    訂限繳日期至92年6 月25日，通知原告繳納，並無違法。
(三)、關於滯納金142,041 元及滯納利息14,099元部分:
    本件原告83年度營利事業所得稅案件，經原告於86年9 月19
    日申請復查，於92年4 月29日撤回而告確定，被告核定應納
    之本稅為946,941 元及行政救濟利息為317,064 元，並訂限
    繳日期至92年6 月25日，如前所述。原告逾前開繳納期限30
    日仍未繳納，被告乃移送強制執行並按滯納稅額946,941 元
    加徵15% 核算滯納金142,041 元，並自第2 次發單後滯納期
    滿之翌日92年7 月26日起至完納稅捐之95年2 月14日止，依
    每年1 月1 日的臺灣郵政股份有限公司1 年期定期存款利率
    按滯納稅額及滯納金數額，核算滯納利息為14,099元，惟經
    重行核算滯納利息應為19,679元【計算式：1,088,982 ×1.
    4%×26/365×26+1,031,924×1.4%×71/365+17,699 ×1.4%
    ×12/365+3, 276 ×（1.4%×26/365+1% ×15/365）+576,
    095 ×（1%×35 0/365+1.55%×101/365 ）+567,795×（
    1.55% ×264/365+ 2.015% ×45/365）=19,679 】，依不利
    益變更禁止原則被告重核處分仍維持滯納利息為14,099元，
    並無不合。是原告主張其已於法定期間提起訴願及行政訴訟
    ，並無應加徵滯納金及滯納息之情形云云，尚非可採。
(四)、關於本件有無逾越5 年徵收期間部分:
    依前揭行為時稅捐稽徵法第23條第3 項規定之立法理由「期
    間進行中暫緩移送或因故停止執行時，應扣除暫緩執行或停
    止期間始為合理」可知，僅須相關事件有暫緩執行或停止期
    間之事實，即應依本法規定將該期間自徵收期間扣除，不予
    計入。本件原告83年度營利事業所得稅於86年9 月19日申請
    復查，被告即依稅捐稽徵法第39條規定停止執行，縱原告嗣
    後撤回其復查，亦不能改變被告業予停止執行之事實，該已
    停止執行期間應予扣除不予計入徵收期間，是以本件之徵收
    期間應自原限繳日期之次日即86年9 月26日起算，經扣除因
    原告申請復查而停止執行期間（86年10月25日至92年7 月25
    日，計2,098 天），徵收期間屆滿日應為97年6 月24日，原
    告並於95年2 月14日繳清稅款，並未逾越逾徵收期間。是原
    告主張其於86年9 月19日申請復查，於92年4 月29日撤回復
    查，被告因原告復查申請而暫緩執行期間2,098 天，應不予
    列入計算，本件已逾核課期間云云，委無可採。
(五)、按稅捐稽徵法第28條規定所稱「適用法令錯誤或計算錯誤」
    ，係指本於確定之事實所為單純適用法令或稅額之計算有無
    錯誤之爭執。且欲申請溢繳稅款之返還，自須權利人有繳納
    金額大於其所應負擔之稅款，或稅捐稽徵機關有不應收取而
    向人民收取稅款，或人民因錯誤，包括單純誤繳之事實行為
    及因意思表示錯誤而溢繳稅款，即國家就其受領之金錢給付
    ，並無任何租稅債權存在，屬無法律原因而受有利益，人民
    方得向稅捐稽徵機關申請返還溢繳之稅款。查本件被告核定
    原告83年度營利事業所得稅946,941 元、行政救濟加計利息
    317,064 元、滯納金142,041 元及滯納利息14,099元，並無
    違誤，已如前述，原告逾前開繳納期限30日仍未繳納，被告
    乃移送強制執行，並無違法徵收之情事，嗣經原告自行繳納
    在案，亦無溢繳稅款可言。是原告主張被告以違法強制執行
    的手段逼迫原告繳稅，違反稅捐稽徵第17條、施行細則第6
    條及稅捐稽徵法第39條，構成稅捐稽徵法第28條適用法律錯
    誤云云，委無可採。又被告已合法發單，並無致原告於92年
    6 月25日無稅單可供繳納之情形，原告主張稅捐徵收要先合
    法送達稅單，92年6 月25日原告沒有稅單可以繳納云云，並
    非可採，核與稅捐稽徵法第28條所稱之「適用法令錯誤」，
    亦有未合。從而，被告否准原告退稅之申請，自屬有據。
六、綜上所述，原告所訴各節，均非可採。被告否准原告退稅之
    申請，認事用法核無違誤，訴願決定遞予維持，亦無不合，
    原告徒執前詞，訴請撤銷，並求為判決如聲明第2 項所示，
    為無理由，應予駁回。
七、本件事證已臻明確，兩造其餘主張陳述，於判決結果不生影
    響，無庸一一論列，併予敘明。
據上論結，本件原告之訴為無理由，爰依行政訴訟法第98條第1
項前段，判決如主文。
中    華    民    國    97    年    8     月    28    日
                      臺北高等行政法院第一庭
                                審判長法  官  王立杰
                                      法  官  劉錫賢
                                      法  官  林惠瑜
上為正本係照原本作成。
如不服本判決，應於送達後20日內，向本院提出上訴狀並表明上
訴理由，如於本判決宣示後送達前提起上訴者，應於判決送達後
20日內補提上訴理由書（須按他造人數附繕本）。
中    華    民    國    97    年    8     月    28    日
                                      書記官  劉道文


司法院資訊處製作；財團法人民間司法改革基金會備份。
